高雄高等行政法院裁定
111年度停字第8號
聲  請  人  徐憲裕                                    
代  理  人  林石猛  律師
            張宗琦  律師
            張羽誠  律師
相  對  人  臺南市政府                              
代  表  人  黃偉哲              
相  對  人  臺南市政府工務局

代  表  人  蘇金安              
上列當事人間行政執行事件，聲請人聲請停止執行，本院裁定如
下：
　　主  文
一、聲請駁回。
二、聲請訴訟費用由聲請人負擔。
　　理  由
一、爭訟經過：
　㈠緣坐落於臺南市安南區和成段（下稱和成段）587、587-1、5
    87-2、587-3、587-4、587-5、587-6、587-7、587-8等9筆
    土地（下稱系爭土地，註：該等土地重測前為臺南市和順寮
    段1801-1地號，嗣重測改為和成段587地號，並陸續分割增
    加587-1、587-2、587-3、587-4、587-5、587-6、587-7、5
    87-8地號），原為訴外人吳支生所有，於民國52年4月間由
    聲請人之父徐江波因買賣而取得系爭土地所有權，然於54年
    間，系爭土地竟遭相對人臺南市政府囑託臺南市安南地政事
    務所（下稱安南地政事務所）於系爭土地登記簿上註記「本
    筆土地已由市府徵收為鹽水溪堤防用地」（下稱系爭註記）
    。嗣聲請人於96年12月26日因分割繼承而取得系爭土地，然
    因系爭土地遭登載系爭註記，影響聲請人權益，聲請人前以
    52年間其父徐江波購買系爭土地時未載有系爭註記，系爭註
    記並不合法等情，提起行政訴訟，先位聲明請求確認相對人
    臺南市政府於51年間就系爭土地所核准徵收之行政處分，其
    形成之徵收法律關係自始不存在，及應同意塗銷系爭註記，
    備位聲明請求相對人臺南市政府應給付聲請人新臺幣（下同
    ）4,800,522元，案經本院101年度訴字第378號判決、最高
    行政法院102年度判字第494號判決駁回聲請人之訴確定。嗣
    聲請人再就上開塗銷系爭註記部分，對於相對人臺南市政府
    提起同一之訴，經本院108年度訴字第158號判決、最高行政
    法院109年度裁字第827號裁定駁回確定。
　㈡嗣聲請人於110年2月8日及同年4月7日以存證信函通知相對人
    臺南市政府，於系爭土地完成徵收補償程序前，不得擅自使
    用等語。相對人臺南市政府則以110年3月18日府工新三字第
    1100283432號函及110年5月17日府工新三字第1100555246號
    函復聲請人略以，系爭土地業於51年間依法定程序完成徵收
    補償作業，並請聲請人儘速辦理土地改良物補償費領取手續
    在案。嗣相對人臺南市政府工務局（下稱工務局）為辦理「
    都會區北外環道路第2期新建工程地上物拆除工程」（下稱
    系爭拆除工程），以110年7月6日南市工新一字第110079311
    4B號函（下稱系爭函文）通知聲請人，凡位於系爭工程範圍
    內之地上物，請所有權人於110年8月9日前完成自行搬遷，
    屆期未搬遷完竣者，將依法逕行拆除，並視同廢棄物處理。
    聲請人不服，提起聲明異議，經遭異議決定駁回，遂提起本
    件行政訴訟，並聲請停止執行。
二、聲請意旨略以：　　
　㈠聲請人不服相對人工務局系爭函文及相對人臺南市政府異議
    決定，提起行政訴訟，現由本院110年度訴字第363號案件審
    理中。惟聲請人於111年5月24日前往系爭土地時，發現系爭
    土地正由相對人之承包廠商即大灣營造股份有限公司（下稱
    大灣公司）所屬姓名不詳之司機，駕駛怪手執行拆除作業，
    排除聲請人對於系爭土地之占有，造成聲請人財產權難以回
    復之損害，核屬急迫情事，爰依法聲請停止執行。
　㈡相對人工務局系爭函文之執行，將使聲請人發生難於回復之
    損害，且有急迫情事，聲請人已向本院提起行政訴訟，該訴
    訟非顯無理由，故停止系爭函文之執行，於公益亦無重大影
    響，已合於上開要件。茲分別詳述如次：
　1.系爭函文之執行，顯將造成聲請人財產權難於回復之損害：
　　系爭函文記載「屆期未搬遷完竣者，本局將依法逕行拆除，
    並視同廢棄物處理」等詞，可知其係課與聲請人「限期搬遷
    系爭土地之地上物」之行為義務，倘聲請人屆期未予履行，
    除遭相對人依行政執行法第27條、第29條等規定代為拆除地
    上物之外，尚須終局負擔相對人支出之拆除費用，核屬最高
    行政法院109年裁字第140號裁定所謂「具行政處分性質之執
    行命令」。聲請人於系爭土地上長期種植之作物（詳如土地
    改良物清冊），已構成系爭土地之重要成份，如不及時停止
    執行，該等作物將遭到永久拔除而死亡，且系爭土地地表遭
    到怪手挖掘破壞地表植被後，亦將難以回復原來適於種植作
    物之狀態，聲請人所受損害確屬難以回復之損害，而有依行
    政訴訟法第116條第2項規定聲請停止執行之必要。
  2.本件確有「急迫情事」，應准予停止執行：
　　相對人工務局將系爭拆除工程發包予大灣公司，該公司已於
    110年5月24日指派所屬姓名不詳之司機駕駛怪手執行系爭土
    地地上物之拆除作業，系爭函文現正執行中，顯然具備急迫
    情事。況且，系爭函文之執行將造成聲請人難以回復之損害
    ，已如前述，如將兩要件為一體、綜合判斷結果，自應認為
    本件具有急迫性。
　3.本件停止執行對公益無重大影響：　
　　相對人臺南市政府主張系爭土地已於51年間完成徵收（惟其
    迄未舉證證明補償費發放完竣之事實，自不能認為已徵收完
    竣），倘系爭土地之利用確涉及重大公益，自應於51年間儘
    速施作相關工程，但本件卻於延宕多年後，始將系爭土地納
    入「臺南市○○○○區○○○道路第2期新建工程」，可知系爭函文
    之執行並無涉重大公益。況且，公益與私益並非全然對立之
    命題，保障私益亦屬維護公益之一部分。系爭土地迄未完成
    徵收補償程序，對於聲請人之私益全然未予保障，聲請人請
    求停止執行，並藉由聲請人已提起之撤銷訴訟，以符合依法
    行政原則，用以維護公益。
　4.聲請人之訴在法律上並非顯無理由。
  ㈢聲明：
　　相對人工務局系爭函文（含相對人臺南市政府110年9月9日
    府工新一字第1101049919號函異議決定），於本院110年度
    訴字第363號事件裁判確定前，應停止執行。
三、相對人陳述略以：
    系爭拆除工程中587地號等5筆土地之地上物，現況皆已由施
    工廠商全部拆除完成，刻正辦理廢棄物清運作業中。
四、本院之判斷：
  ㈠按「（第1項）原處分或決定之執行，除法律另有規定外，不
    因提起行政訴訟而停止。（第2項）行政訴訟繫屬中，行政
    法院認為原處分或決定之執行，將發生難於回復之損害，且
    有急迫情事者，得依職權或依聲請裁定停止執行。但於公益
    有重大影響，或原告之訴在法律上顯無理由者，不得為之。
    」行政訴訟法第116條第1項、第2項定有明文。其立法意旨
    ，係因行政處分發生效力後，原則上不因人民提起行政救濟
    而停止原處分之執行；但防止人民在等待行政救濟過程中，
    因有急迫情事且如不停止原處分之執行將發生難於回復之損
    害，因此輔以停止執行之暫時權利保護機制，以符憲法保障
    人民訴訟權之意旨。是聲請停止執行之標的應以具有規制效
    力之行政處分為對象，如對非行政處分聲請停止執行，即與
    本條項規定之要件不合。所謂行政處分是指中央或地方機關
    就公法上具體事件所為之決定或其他公權力措施而對外直接
    發生法律效果之單方行政行為，至行政機關通知之內容僅在
    敘述事實或說明理由，未發生具體法律效果者，並非行政處
    分。
　㈡觀相對人工務局系爭函文內容：「主旨：有關本局辦理『都會
    區北外環道路第2期新建工程地上物拆除工程』採購案，業已
    完成發包，凡位於該道路拆除範圍內之地上物，惠請所有權
    人於110年8月9日（一）前完成自行搬遷，詳如說明，請查
    照。」「說明：一、依據臺南市興辦公共工程土地改良物補
    償自治條例第11條『補償費或救濟金發給後，所有權人應於
    拆遷期限前將屋內所有財物搬遷，屆期未搬遷完竣者，由主
    關（註：應為「管」之誤繕）機關或需用土地人依行政執行
    法執行。』之規定辦理。二、旨揭工程範圍內之地上物，請
    相關權利人於110年8月9日（一）前完成自行搬遷，屆期未
    搬遷完竣者，本局將依法逕行拆除，並視同廢棄物處理。」
    系爭函文僅係通知系爭拆除工程業已發包，位於該道路拆除
    範圍內之地上物所有權人應依限搬遷該等地上物，逾期未搬
    遷者，將依行政執行程序辦理，對於聲請人爭執其尚未領取
    該等道路範圍土地徵收補償費而仍為土地所有權人乙節，自
    不發生任何效力，核非確認或下命性質之行政處分。
　㈢況縱認系爭函文具行政處分性質，惟依前揭行政訴訟法第116
    條規定，聲請停止執行，應符合下列要件，即：1.原處分或
    決定之執行將發生難以回復之損害；2.有急迫情事；3.於公
    益無重大影響，始得例外准許停止原處分或決定之執行。其
    中所謂「難於回復之損害」係指其損害不能回復原狀，或不
    能以金錢賠償，或在一般社會通念上，如為執行可認達到回
    復困難之程度而言。是其損害若得以金錢填補，原則上即非
    所謂難於回復之損害。再所謂「急迫情事」，則指原處分或
    決定已開始執行或隨時有開始執行之虞，必其執行將發生難
    於回復之損害且情況緊急，非即時由行政法院予以處理，則
    難以救濟，否則尚難認有以行政法院裁定停止執行予以救濟
    之必要。聲請人聲請停止原處分之執行，如未符合上述法定
    要件者，行政法院即應予駁回。經查，系爭拆除工程範圍之
    和成段587、587-3、587-4、587-5、587-8等5筆土地上之果
    樹、作物及鐵絲圍籬等地上物（如聲證5所載），現況皆已
    由施工廠商全部拆除完成，刻正辦理廢棄物清運作業中，業
    據相對人工務局陳明在卷（本院卷第69頁），並有現況照片
    、地籍圖查詢資料、查估資料、5月份施工日誌、監造報表
    等附卷足資佐證。既已執行拆除完畢，難認有何情況緊急而
    應由行政法院裁定停止執行予以救濟之必要。另聲請人雖主
    張相對人以系爭函文之執行，將導致聲請人長期種植之果樹
    等作物遭永久拔除而死亡，地表植被遭挖掘而破壞，然考量
    相對人執行系爭函文之結果，雖將造成聲請人上開樹木、作
    物等地上物財產權之損害，惟依一般社會通念，尚非不能回
    復原狀或不能以金錢賠償填補其損害，且亦無積極事證可認
    其賠償金額將對國庫造成龐大負擔，自不生將發生難於回復
    之損害情事。則聲請人提起本件停止執行，核與前揭行政訴
    訟法第116條第2項規定之要件有間，不應准許。
五、綜上所述，相對人工務局系爭函文性質上僅屬觀念通知，並
    非行政處分，即非得裁定停止執行之程序標的，況縱認系爭
    函文具有行政處分之性質，亦與行政訴訟法第116條第2項所
    定要件不符，是本件聲請停止執行，應予駁回。
六、結論：聲請無理由。
中　　華　　民　　國　　111 　年　　6 　　月　　15　　日
             高雄高等行政法院第二庭
                         審判長法官  孫　國　禎
                               法官  廖　建　彥
                               法官  林　韋　岑
以上正本係照原本作成。
如不服本裁定，應於裁定送達後10日內以書狀敘明理由，經本院
向最高行政法院提出抗告（須按對造人數附具繕本）。
中　　華　　民　　國　　111 　年　　6 　　月　　15　　日

                             書記官　陳  嬿  如